臺灣高等法院刑事判決　　　　　　　　　　　　　　九十年度上易字第一四○二號
　　上訴人　即
　　被　　　告　乙○○
　　選任辯護人　吳宜財
　　輔　佐　人　甲○○
　　上訴人　即
　　被　　　告　丁○○
右上訴人因詐欺等案件，不服臺灣板橋地方法院八十九年度易字第三四一三號，中華
民國九十年二月二十六日第一審判決（起訴案號：臺灣板橋地方法院檢察署八十九年
度偵字第八八八四號，移送併辦案號：臺灣臺南地方法院檢察署九十年度偵字第一七
九號）提起上訴，本院判決如左：
    主  文
原判決撤銷。
乙○○共同連續意圖為自己不法之所有，以詐術使人將本人之物交付，處有期徒刑陸
月，如易科罰金，以參佰元折算壹日；緩刑貳年。扣案如附表一及附表二所示之物，
均沒收。
丁○○公訴不受理。
    事  實
一、丁○○（另為不受理判決）與乙○○共同基於意圖為自己不法之所有之犯意聯絡
    ，其中丁○○基於常業之犯意，乙○○基於概括之犯意，於民國八十九年四月間
    ，由丁○○在其台北縣永和市○○街七十八號一樓承租住處，以其所有如附表一
    所示之工具，用電鍍之方式製造外觀如真金飾之項鍊、戒指等假金飾，伺機尋找
    銀樓或當鋪，持上開假金飾，佯稱係真金飾，而予以出賣或典當，藉以詐財牟利
    ，而為左列行為：
    (一)八十九年四月十日，由丁○○在其前開租屋處，交付重約一兩之假金飾項鍊一
      條予乙○○及具共同犯意聯絡之蔡進業，旋即由乙○○與蔡進業於同日下午七
      時許，持往位於台北縣中和市○○路○段一九四號之「天一當鋪」，蔡進業在
      店外等候，由乙○○出面持上開假金飾項鍊一條進入當鋪，向「天一當鋪」負
      責人丙○○佯稱其欲典當該條金項鍊，致丙○○誤以為係典當真金項鍊而陷於
      錯誤，乃接受乙○○之典當，並交付新台幣（下同）八千五百元予乙○○。
    (二)八十九年五月一日，丁○○與乙○○一同至位於台北縣永和市○○路一一二之
      一號之「龍芳銀樓」，丁○○在外等候，由乙○○出面持重約六．七錢之假金
      飾項鍊一條進入銀樓，向「龍芳銀樓」負責人劉玉霞佯稱其欲出賣該條金項鍊
      ，致劉玉霞誤以為係出賣真金項鍊，陷於錯誤而予以買受，而交付六千三百零
      四元。
二、嗣於同年五月二日凌晨四時許，經警在丁○○上開租屋處查獲，並扣得丁○○所
    有、供電鍍假金飾詐欺所用如附表一所示之物，及其所有、供犯罪預備如附表二
    所示之物。
三、案經台北市政府警察局文山第二分局移送台灣板橋地方法院檢察署檢察官偵查起
    訴。
    理  由
壹、有罪部分
一、認定犯罪事實所憑的證據及理由：
    (一)被告乙○○於警訊、偵查及原審均自白不諱。
    (二)核與同案被告丁○○於原審之供述相符。
    (三)如事實欄一、(一)部分所示犯行部分，並經被害人即「天一當鋪」負責人丙○○
      於警訊中指訴綦詳（見偵字第八八八四號偵查卷第十一頁、第十二頁），並有
      「天一當鋪」之當票存根影本一紙（見偵字第八八八四號卷第十八頁）、「天
      一當鋪」典當物品登記簿影本一紙（見偵字第八八八四號卷卷第十五頁）、贓
      證物保管單一紙（見偵字第八八八四號卷第十九頁）在卷足憑。
    (四)又蔡進業住在同案被告丁○○處，染上安非他命之壞習慣，才會作假金飾來當
      ，蔡進業亦知當的是假金飾，且被告乙○○係蔡進業帶來，好像是蔡進業之小
      弟一樣，天一當鋪係蔡進業帶被告乙○○去當，蔡進業未進當舖，金飾當得八
      千多元，蔡進業分一半等情，業為被告乙○○、同案被告丁○○供明一致（見
      原審卷第九十三頁），足見蔡進業與被告丁○○、乙○○間，就此部分之犯行
      ，有犯意聯絡及行為分擔，皆為共同正犯甚明。
    (五)如事實欄一、(二)所示犯行部分，亦據被害人即龍芳銀樓負責人劉玉霞於偵查中
      指訴甚詳（見偵字第八八八四號卷第八十七頁），並有龍芳銀樓之金飾買入登
      記簿影本一份在卷可稽（見偵字第八八八四號卷第八十九、九十頁）。
    (六)此外，並有扣案如附表一及附表二所示之物可資佐證。
    (七)綜上各節，足認被告自白與事實相符，其犯行事證明確，應堪認定。
二、對於被告辯解的判斷：
    (一)被告於本院辯稱：至天一當舖時，不知是假金飾，至龍芳銀樓當時知道是假金
      飾，且被告有精神疾病方面之障礙。
    (二)經查被告所為至天一當舖時不知所當為假金飾之辯解，核與其前所為供述不符
      ，顯為飾卸之詞，尚難採信。
    (三)又經將被告乙○○送國立台灣大學醫學院附設醫院鑑定結果，認被告行為當時
      未達精神耗弱或心神喪失之程度，有該院九十一年七月十七日校附醫精字第
      九一○○○一二九一五號函送之精神鑑定報告書一份附卷可稽（見本院卷(二)第
      三十九至四十三頁），是被告所辯其有精神疾病之障礙，亦難認已達心神喪失
      或精神耗弱的程度。其此節辯解亦不可採。
三、論罪的理由：
    (一)被告乙○○之所為，係犯刑法第三百三十九條第一項之詐欺取財罪。
    (二)被告乙○○與蔡進業及同案被告丁○○間，就如事實欄一、(一)所示犯行部分，
      及被告乙○○與同被告丁○○就如事實欄一、(二)所示犯行部分，分別互有犯意
      聯絡及行為分擔，皆為共同正犯。
    (三)又被告乙○○各次詐欺犯行，時間緊接，手法相同，而觸犯同一罪名，顯係基
      於概括犯意為之，為連續犯，應依刑法第五十六條之規定以一罪論，並加重其
      刑。
貳、公訴不受理部分：
一、公訴意旨另以：被告丁○○意圖為自己不法之所有，在其台北縣永和市○○街七
    十八號一樓租屋處，以電鍍之方式製造假黃金飾品，再伺機持以典當詐財。八十
    九年四月十日，被告丁○○與知情之同案被告乙○○共同基於概括犯意之聯絡，
    先由乙○○以鍍金之項鍊一條（重約一兩）冒充為黃金，持往台北縣中和市○○
    路○段一九四號天一當鋪，向該當鋪負責人丙○○典當，陳某一時不察，誤以為
    係真黃金，遂接受典當而付給同案被告乙○○八千五百元；同年五月一日，被告
    丁○○再夥同同案被告乙○○一起至台北縣永和市○○路一一二之一號龍芳銀樓
    ，由被告丁○○在外等候，同案被告乙○○則持鍍金之項鍊一條（重六．七錢）
    再度冒充為黃金，以同一方式向該銀樓老闆娘劉玉霞詐得六千三百零四元。迄同
    年五月二日凌晨四時許，經警在被告丁○○上開租屋處查獲，扣得鍍金之項鍊三
    條、手鍊三條、手鐲一只、戒指二只、鍊錐一個、零碎之飾品二包及鍍金用之工
    具瓦斯噴燈一具、石膏台一只、四角台一只、斜口鉗一支、鎯頭一把、挫刀一把
    、鐵夾一把（贓証物品清單內編號１、３、４）。因認被告丁○○所為係犯刑法
    第三百三十九條第一項之罪，而於八十九年八月二十四日提起公訴，並於八十九
    年九月日繫屬於原審（下稱後案）。
二、按已經提起公訴之案件，在同一法院重行起訴者，應諭知不受理之判決，並得不
    經言詞辯論為之，刑事訴訟法第三百零三條第二款、第三百零七條分別定有明文
    。此乃因一事不再理為刑事訴訟法上一大原則，蓋對同一被告之一個犯罪事實，
    祇有一個刑罰權，不容重複裁判，故檢察官就同一事實無論其為先後兩次起訴或
    在一個起訴書內重複追訴，法院均應依刑事訴訟法第三百零三條就重行起訴部分
    諭知不受理之判決；其起訴在後之後案，如與起訴在先之前案間有裁判上一罪或
    實質上一罪關係，依刑事訴訟法第二百六十七條之規定，則後案犯罪事實即為前
    案之起訴效力所及，此時亦有刑事訴訟法第三百零三條第二款之適用。又法院對
    於提起自訴或公訴之案件，應先為形式上之審理，如經形式上審理後，認為欠缺
    訴訟之要件，即應為形式之判決，毋庸再為實體上之審理（最高法院五十五年台
    非字第一七六號、七十二年台上字第四四八一號判例參照）。
三、經查：
    (一)被告丁○○前因自八十八年十月初至同年十二月底製造假金飾，赴臺北縣新店
      、新莊、板橋及桃園縣龍潭鄉等地區之當舖，佯稱該等假金飾為真，致各該當
      舖人員陷於錯誤，而交付典當款項予被告丁○○或其同夥；被告丁○○於八十
      八年十月間拾獲游家正所遺失之國民身分證影本一紙，為便於典當假金飾，竟
      意圖為自己不法之所有，將之侵占入己；復於八十八年十二月中旬某日，收受
      時亦嫻所交付之贓物即張文玲汽車駕駛執照一枚，並將時亦嫻照片換貼於該汽
      車駕駛執照之相片欄內，而變造造該枚汽車駕駛執照，足生損害於交通監理機
      關管理汽車駕駛執照之正確，臺灣板橋地方法院檢察署檢察官乃認其涉犯刑法
      第三百四十條常業詐欺、第三百三十七條侵占遺失物、第三百四十九條第一項
      之收受贓物及同法第二百十二條之變造特許證等罪嫌，而於八十九年二月二十
      四日提起公訴，並於同年月二十九日繫屬於原審（下稱前案），此有臺灣板橋
      地方法院檢察署八十九年二月二十九日板檢金新八九偵字第六四三號函上之臺
      灣板橋地方法院收狀戳即明（見原審卷第一頁）。
    (二)茲被告丁○○因前案之犯罪，於八十八年十二月三十一日為警查獲，嗣經檢察
      官於八十九年一月一日向法院聲請羈押獲准，直至八十九年三月十七日始具保
      停止羈押獲釋，此有本院九十年上訴字第三三四八號另案審理被告丁○○等常
      業詐欺一案之相關資料足佐（見該案偵字第六四三號卷第七十五頁、原審卷第
      五十七頁）；乃其於八十九年四月十日、同年五月一日所涉之後案，又係持自
      製之假金飾向當舖偽稱真品典當詐欺，其犯罪時間與前案相近，手段亦復相同
      ，則被告丁○○後案之詐欺犯行，顯為其前案常業詐欺犯行之一部分，二者間
      應具實質上一罪關係，依前說明，前案已先繫屬於原審法院，其起訴效力及於
      後案；乃檢察官竟重複起訴，已有未洽。
參、撤銷改判的理由：
一、撤銷原判決的理由：
    (一)按科刑之判決書，對於犯罪事實必須詳加認定，而後於理由內敘明其認定犯罪
      事實所憑之證據，及其認定之理由，方足以資論罪科刑，其所載事實理由與其
      所宣告之主文，尤必相互一致，若僅於理由內敘明其有犯罪之證據，而事實欄
      內並未認定，則理由失其根據，僅於主文內宣告其罪刑，而事實理由內均未記
      載，則主文失其根據，均與法定程式不符，其判決即難謂非違法。最高法院四
      十八年台上字第一一八二號著有判例。查原判決於主文及理由欄第二項中，均
      認定被告乙○○之詐欺犯行有連續犯之情形，惟事實欄內並無被告乙○○前後
      二次之詐欺犯行具概括犯意之記載，其事實之記載即與理由、主文要有未符，
      而有未洽。
    (二)查被告丁○○上開前後二案均尚未確定（前案經上訴後，亦由本院另案以九十
      年度上訴字第三三四八號一案審理中），原審未察，就被告丁○○部分竟引其
      係另行起意之辯解而為論罪科刑之實體判決，即非適法。
    (三)被告乙○○、丁○○分別上訴否認犯行，雖均無可採，惟原判決既有可議，即
      應由本院將原判決撤銷。
二、自為判決的理由：
    (一)被告乙○○部分：
      1.審酌被告乙○○之品性、智識程度、犯罪之動機、目的、方法、手段，參與
        犯案之程度、次數、所詐得財物金額及犯罪後曾坦承之態度等及其他一切情
        狀，量處如主文第二項所示之刑。
      2.又被告乙○○行為後，原刑法第四十一條之規定：「犯最重本刑為三年以下
        有期徒刑之刑之罪，而受六月以下有期徒刑或拘役之宣告，因身體、教育、
        職業或家庭之關係，執行顯有困難者，得以一元以上三元以下折算一日，易
        科罰金。」，已於九十年一月四日經修正為刑法第四十一條第一項，該條之
        規定為：「犯最重本刑為五年以下有期徒刑之刑之罪，而受六月以下有期徒
        刑或拘役之宣告，因身體、教育、職業或家庭之關係或其他正當事由，執行
        顯有困難者，得以一元以上三元以下折算一日，易科罰金。但確因不執行所
        宣告之刑，難收矯正之效，或難以維持法秩序者，不在此限」，並於同年月
        十日經總統公布施行，而於同年月十二日生效。經新舊法比較結果，以新法
        有利於被告，爰就被告乙○○上開經宣告之徒刑並諭知如易科罰金以三百元
        折算一日之標準。
      3.扣案如附表一所示之物，係被告丁○○所有，供其與被告乙○○及共犯蔡進
        業共同犯詐欺取財罪所用之物；如附表二所示之物，亦為被告丁○○所有，
        供其與被告乙○○及共犯蔡進業共犯詐欺罪預備之物等情，業據被告丁○○
        、乙○○供明在卷，爰均依刑法第三十八條第一項第二款之規定，併予宣告
        沒收。
      4.查被告未曾受有期徒刑以上刑之宣告，有本院被告全國刑案紀錄表一份附卷
        可稽，經此次起訴審判後，當能知所警惕，應無再犯之虞，本院認所宣告之
        刑以暫不執行為適當，併宣告緩刑二年，以啟自新。
    (二)被告丁○○部分：
      爰就被告丁○○部分，不經言詞辯論，另為不受理之諭知，以期適法。
肆、併案部分之處理：
    被告丁○○既經諭知公訴不受理，則臺灣臺南地方法院檢察署九十年度偵字第一
    七九號併案部分與本案即無裁判上一罪關係，應由本院於九十年度上訴字第三三
    四八號丁○○等人詐欺一案中併予審理。附此敘明。
伍、適用的法律：
一、刑事訴訟法第三百六十九條第一項前段、第三百六十四條、第二百九十九條第一
    項前段、第三百零三條第二款、第三百零七條。
二、刑法第二條第一項前段、第二十八條、第五十六條、第三百三十九條第一項、第
    三十八條第一項第二款、第四十一條第一項前段、第七十四條第一款。
三、罰金罰鍰提高標準條例第一條前段、第二條。
本案經檢察官劉永清到庭執行職務。
中      華      民      國    九十一    年      九      月    二十三    日
                              臺灣高等法院刑事第二十庭
                                  審判長法  官  葉  麗  霞
                                        法  官  李  錦  樑
                                        法  官  范  清  銘
右正本證明與原本無異。
不得上訴。
                                        書記官  黃  麗  玲
中      華      民      國    九十一    年      九      月    二十三    日
附錄：本案論罪科刑法條全文
刑法第三百三十九條：
意圖為自己或第三人不法之所有，以詐術使人將本人或第三人之物交付者，處五年以
下有期徒刑、拘役或科或併科一千元以下罰金。
以前項方法得財產上不法之利益或使第三人得之者，亦同。
前二項之未遂犯罰之。
附表一：
編號   物品                     數量
一     瓦斯噴燈                 一具
二     石膏台                   一只
三     四角台                   一只
四     斜口鉗                   一支
五     榔頭                     一把
六     挫刀                     一把
七     鐵夾                     一把
附表二：
編號   物品                     數量
一     鍍金黃金項鍊             三條
二     鍍金黃金手鍊             三條
三     鍍金黃金鍊錐             一只
四     鍍金黃金戒指             二只
五     鍍金黃金手鐲             一只
六     半成品                   一批（註：零碎之鍍金飾品二包）
